臺灣臺南地方法院家事判決　　　　　　　94年度婚字第219號
原　　　告　乙○○
訴訟代理人　侯清治律師
被　　　告　甲○○
訴訟代理人　王正宏律師
前當事人間請求離婚事件，本院於民國94年10月3日言詞辯論終
結，判決如下：
    主      文
原告之訴駁回。
訴訟費用由原告負擔。
    事實及理由
一、原告主張：
  (一)緣原告自民國89年11月4日與被告結婚後，籍雖設台南縣北
    門鄉，惟婚後均住於台中，於同年12月起即多次因小籠包兜
    售生意不好情緒失控，毆打每日相伴隨車沿街叫賣之原告，
    原告懼怕之餘，總打電話給妹妹溫淑惠，溫淑惠趕來探視要
    帶原告就醫，卻被被告及其父母阻止，遂對溫淑惠及娘家忌
    諱並心生不滿，同時亦懷疑原告跟娘家告狀致怨憎日增，竟
    恐嚇原告不得跟娘家聯絡，並說若讓他聽到手機聲就要砸機
    打人。而被告因梅爾氏症纏身復有躁鬱傾向，挫折感忍受程
    度甚低，若遇生意不好就辱罵原告，原告稍露不耐即遭扯髮
    、勒頸，在宇柔出生前曾試圖逃跑回家，被被告駕車追回
    就在馬路旁扯髮拖原告入車搥胸痛毆，被告亦曾在貨車與原
    告一言不合，竟將車停於路旁扯原告頭髮拉下車，當街撕裂
    原告衣服然後痛打。90年1月6日在台中新車展覽場地隨被告
    兜售小籠包，還是因生意不好，原告又公然當眾辱罵毆打原
    告，原告向娘家哭訴，母親不捨及打電話給被告，竟然連岳
    母都辱罵。
  (二)上開施暴情事沒有因娘家勸告而改善甚至更變本加厲，被告
    常因生意不好，同居兩年間，從台中龍井鄉自宅、西屯、南
    屯黎明路、直至南投草屯，累變換營業地點及居處，被告躁
    鬱狀況越加嚴重，或於販賣時當顧客面前罵原告，稍一不悅
    即打人翻攤不賣，在南屯黎明路居住期間被告發現懷孕，仍
    不免被痛打或以皮帶勒頸、甚至亦曾要開瓦斯、持菜刀架原
    告脖子，要跟原告同歸於盡；被告亦有自殘舉動，曾拿刀劃
    舌、用柺杖鎖自擊頭蓋或握拳自毆；於90年中秋節前，妹妹
    溫淑惠送來節禮月餅乙盒要轉交公婆，適因生意不好，被告
    竟踩爛月餅禮盒，復又打原告，隨後又要自殘，原告挺著八
    個月的身孕阻止又遭咬傷，而被告精神狀況詭誕，時而半夜
    不睡亦不讓孕中的原告睡覺，極盡精神凌虐之能事。
  (三)被告躁鬱暴力舉止仍不因宇柔出生而改善，91年8月5日於
    草屯鎮○○路租居處原告又被頸部架上菜刀，宇柔時方一
    歲受驚大哭就曾遭被告抓頭撞牆，原告為女兒安全計，遂向
    所在地草屯派出所聲請保護令攜女逃回娘家，此有前案所呈
    家暴聲請書、診斷書，及事後被告自書自認暴行之切結書可
    稽。切結不到兩週被告又打原告及株連女兒，且施暴後即限
    制原告行動自由，不讓原告有得驗傷之機會。原告見婚姻已
    無可挽回，且有宇柔待養育，已非一人婚姻不幸之事。原
    告為維持自己與幼女之安全，於91年12月某日趁甲○○不在
    ，乃央求母親溫黃鴛鴦趕來草屯將原告母子接回，自此兩造
    即處於分居狀況，原告遂在中寮鄉娘家自力更生並獨力扶養
    宇柔，而當時原告所取走的全是原告名下私人所有之物，
    原告既還要養女兒，取走嫁妝贈與，事所當然，又何足道。
    實則，被告於原告逃回娘家後，還不是也離開原共同住所，
    此做法足證被告根本無接回原告母子之打算，期間兩造雖屢
    有談及協議離婚，惟因宇柔監護問題無法獲致共識，被告
    亦堅持要以原告放棄女兒監護權為離婚條件，故始終未能辦
    理離婚登記。詎甲○○於93年10月27日來中寮鄉要跟原告借
    款買貨車，遭原告拒絕，被告竟趁原告不注意之時，將從來
    均由原告養育之宇柔抱走，被告奪女後亦是直返台南北門
    鄉，益證被告抱走女兒之行為，主觀上不是在求破鏡重圓，
    而是為讓原告飽受與女兒分離的痛苦！
  (四)原告深怕宇柔遭虐憂心不已，乃請被告抱還，竟遭恫嚇要
    讓原告永遠看不到女兒，又說若告被告，被告會帶孩子跑路
    ，讓原告找不到。母親溫黃鴛鴦見原告憂心不已，乃於同年
    11月28日陪同原告前往台南縣北門鄉探視宇柔，有鑑於被
    告之暴力傾向及其父母對原告之仇視態度，為免意外乃請弟
    溫瑞洋、妹妹溫淑惠，由兄長溫吉男陪同於93年11月28日至
    台南縣北門鄉探視女兒宇柔，宇柔說要跟媽媽回家，原
    告亦發現女兒腿部有淤傷，心痛欲裂，情急之下乃要抱住女
    兒，即遭被告及其父母聯手阻止，致乙○○右頸部挫傷。原
    告雙手緊抱住女兒大聲呼救，被告大怒竟取菜刀架於原告頸
    部，溫黃鴛鴦聞聲先趕進來，趁被告不備將刀搶下，被告大
    怒竟掌摑岳母溫黃鴛鴦之右頰，旋再取出力一把菜刀要追砍
    溫黃鴛鴦、溫淑惠，又為溫黃鴛鴦抓住阻止，只是再搶不下
    ，被告再拳擊溫黃鴛鴦頭部致傷，原告等人幸得同行之溫淑
    惠男友保護方得抱女趁隙脫身，行經朴子市乃至長庚紀念醫
    院嘉義分院驗傷，即獲當地蚵寮派出所來電告知被告已對原
    告提出刑事告訴，命原告等回返該所作筆錄，原告一行只好
    折返，發現家等三人已經偕二、三十人圍在現場等候，蚵
    寮派出所虞防又生衝突遂改借學甲分局作筆錄，後又陸續有
    當地村長、民意代表趕來關切，同聲壓迫乙○○將女兒交還
    ，後警方提議抽籤決定，乙○○抽到抱回之籤，甲○○又不
    服，並揚言恐嚇：「若不交出女兒，上高速公路就要乙○○
    這邊的人變成肉醬」致溫黃鴛鴦心生畏懼，乃強令原告將
    宇柔交還被告，宇柔大聲哭嚎抗拒，原告迫於情勢亦無可
    奈何，只有含淚讓宇柔由之抱回。
  (五)經上開毆打岳母、妻妹，親家已變仇家，豈料被告心有不甘
    或為請求離婚之口實，明知原告當日緊抱女兒只挨打未得為
    任何行為，竟繼刑事傷害誣告後（鈞院檢察署94年刑調字第
    006號）對原告聲請家庭保護令，原告及母親溫黃鴛鴦鑑於
    被告暴行也無法容忍，被告既已完全無顧及婚姻親誼，遂隨
    後提出刑事告訴（鈞院檢察署94年發查字第154號善股）。
    茲家庭保護令聲請雖業遭駁回（93年度暫家護字第86號），
    但夫妻情分實已蕩然無存，親家成仇，婚姻尤維持無望，而
    被告早已有意離婚，有被告於94.01.04對因家暴案件前往訪
    視之台南縣政府訪視人員表示：伊已進行訴請離婚手續之情
    事可證被告亦已無維持婚姻之意願。
  (六)按夫妻之一方受他方不堪同居之虐待者，得請求離婚，固為
    民法第1052條第1項第3款所明定。而所謂「不堪同居之虐待
    」，指與以身體上或精神上不可忍受之痛苦，致不堪繼續同
    居而言（最高法院23年上字第678號判例、31年上字第1949
    號判例、70年台上字第1123號判決參照）。身體上之虐待，
    例如傷害、暴行等是；精神上之虐待，即是重大侮辱是。本
    案被告施暴事實，有90年10月間聲請家庭保護令之聲請狀、
    驗傷單，及被告簽立之載有：「不可任意動手打人、口出穢
    言」、「必須對『妻兒』負起責任」、「不可將自己的情緒
    遷怒『妻小』」之切結書自認內容可稽。而被告於93年10月
    間偷帶走宇柔並阻絕原告與之相見意欲使原告痛苦之行為
    ，亦難謂非精神施虐；而對原告提出保護令之聲請，並誣告
    原告傷害，用刑事手段迫使原告放棄不可能放棄之宇柔，
    此客觀上均屬不堪同居之虐待。又原告因不堪被告暴力對原
    告母子暴力相向不堪同居而逃回南投娘家，自此分居，兩造
    自89年結婚迄今約4年，只有2年同居，其中90年間即因受家
    庭暴力而申請保護令，事後宥恕被告仍難免受家暴之恐懼而
    於91年逃回娘家分居自保，期間被告不給生活費分文，除有
    時缺錢來跟原告拿取之外，對原告與宇柔之生活漠不關心
    ，夫妻早已有名無實形同陌路，雙方均有有離婚之合意，只
    是就宇柔之監護歸屬爭執不下，詎被告於93年10月間不顧
    原告之感受，強行將原告自小親自扶養的宇柔帶至台南，
    阻絕原告母子相見，意欲讓原告痛苦，原告與娘家血親前探
    望，又遭被告持菜刀威脅，兩家親屬實已勢同水火，被告復
    又對原告聲請保護令、並誣告原告傷害，似此情事實均足以
    使婚姻難以維持之重大事由，而此情事之造成咎可歸責於被
    告所致，縱不符合該條第1項所列不堪同居之程度，亦非不
    得依該法條第2項訴請離婚。
  (七)夫妻離婚者，對於未成年子女權利義務之行使或負擔，依協
    議由一方或雙方共同任之。未為協議或協議不成者，法院得
    依夫妻之一方、主管機關、社會福利機構或其他利害關係人
    之請求或依職權酌定之（民法第1055條第1項規定參照）。
    就未成年人宇柔子女權利義務行使或負擔部分，兩造非不
    能協議離婚，之延宕迄今，正是因此監護權歸屬問題無法達
    成協議，甚至為此造成奪女、探視之衝突衍生家暴、刑事訟
    爭，自得於離婚成立後聲請鈞院酌定之，而關於宇柔權利
    義務之行使或負擔由原告任之較適宜，理由如下：
    1.宇柔自幼即由原告親自扶養直至93年10月底方被被告違
      反其意願強行抱走，此將造成宇柔之『分離焦慮症』，
      而被告及其父母並未照顧過宇柔，宇柔自幼亦未住過
      台南市，也從未與被告分離，若此狀況繼續，勢將生對
      宇柔成長不利之影響。
    2.被告有暴力傾向，亦曾對宇柔施暴，有附證家庭保護令
      聲請書、其親立之悔過切結書可證。且此次將女兒抱回，
      並非為女兒之利益考量，而係為夫妻婚姻破裂出於報復原
      告之心態，以之作懲罰相對人之手段，被告及其父母並無
      長期照顧宇柔之經驗。似此，其任宇柔之監護人，顯
      不適宜。
    3.復按目前於先進國家與我國實務上，對於年幼子女之監護
      應以母親優先原則為一重要裁決之基準（最高法院87年度
      台上字第83號判決可資參照）。為此，爰依民法第1052條
      第1項第3款、第2項等規定請求判准離婚。
  (八)又被告父母家住台南北門鄉（被告父親在台中也有房子），
    兩造婚後即住在台中，根本無跟公婆居住之問題，茲搬出台
    中夫家是被告認為家中小籠包店營業額不足以讓兄弟一起做
    ，所以要自立門戶，獨立創業，被告推稱是原告不願意跟公
    婆住云云，與事實不符，原告否認。而兩造之婚姻不能維持
    ，原因是出於被告之情緒躁鬱難以自控，每遇挫折不順即對
    原告暴力施暴，根本不是與公婆相處之問題，被告無端牽扯
    ，意在模糊爭點。又被告自與原告分居後，也沒在草屯繼續
    賣小籠包，更無回台中與兄長從事小籠包生意，其兄長係在
    「阿羅哈客運股份有限公司」上班（見卷附財產查詢資料）
    ，而真正賣小籠包的是被告大嫂（以餐車定點販賣），實則
    被告現住於台南縣北門鄉，工作及收入均不穩定。可證原告
    所云當時被告與其兄弟分家是為獨力創業，而無關原告之因
    素為實。且婚後至於草屯分居前，原告一直跟著被告遷居四
    處作小籠包生意，並不是搬出臺中夫家後，即搬到南投草屯
    。被告一直都懷疑原告要住回娘家，並認為原告娘家看不起
    他，常厭惡原告與娘家聯絡，總懷疑原告在埋怨告狀，尤其
    對於因曾親自見聞對原告施暴而常趕來保護原告的妹妹溫淑
    惠甚為反感，而其與原告娘家相處互動不佳，此有「財團法
    人臺灣兒童暨家庭扶助基金會南投縣分事務所」（94）台童
    投扶字第182號『家庭訪視建議表』訪視人員就訪視時親自
    聽聞原告兄嫂表示：「被告個性急躁，與原告回娘家都待不
    久，且容易扭曲別人的意思，原、被告分居後，原告曾送水
    果、雞肉給被告，被告不收，表示被告父母會不高興……」
    可證被告與原告娘家人的相處與看法，確屬互動不佳。若真
    如被告所稱互動良好，被告一家又豈會傷害遠道來看外孫女
    的岳母溫黃鴛鴦？若真正互動良好，何以原告要看女兒還要
    從南投趕到台南？何以還要溫黃鴛鴦親自陪原告從南投南下
    ？被告已自認91.1.6日確在台中新車展覽場地設攤賣小籠包
    ，已證確實有以貨車流動兜售小籠包之事實，此自屬沿街叫
    賣。而當日被告有無辱罵來電勸戒不要打罵原告之岳母溫黃
    鴛鴦，此請鈞院傳喚溫黃鴛鴦到庭證言即明。
  (九)被告甲○○為求勝訴中不惜扭曲事實，庭內、庭外判若兩人
    ，茲尤敢於書狀大顏不慚自謂其迄今仍深愛原告與女兒，若
    果真有此憐愛之心，豈會聲請鈞院對原告聲請家庭保護令？
    且被駁回後仍不服提出抗告？果被告真有此憐愛原告之心，
    又豈會於93年10月27日將自出生以來，從未離開過原告身邊
    的女兒宇柔，從南投抱回台南，既不讓原告與之相見？亦
    不願讓女兒回到原告身邊？若非社工人員好心憑藉公權力居
    中為原告聯絡並陪同探視，原告根本見不到女兒，而且前往
    探視時，被告當場還懷疑原告是否有在錄音，要先搜原告皮
    包，甚至還要告好心幫忙的社工人員？此請傳訊該社工人員
    就探視時被告一家劍拔弩張之可怕情況證言，以證被告所深
    愛原告之言根本是應訟誆言，諉實不足採。
  (十)被告拿菜刀恐嚇原告，毆打岳母、妻妹、妻弟，致親家成仇
    之事實，日前已經鈞院檢察署94年發查字第154號善股偵查
    傳喚在場證人調查甚明。而鈞院93年度暫家護字第86號家庭
    保護令駁回被告聲請，被告提出抗告也遭抗告法院裁定駁回
    。而被告亦早已有意離婚，有被告於94.01.04對因家暴案件
    前往訪視之台南縣政府訪視人員表示：伊已進行訴請離婚手
    續之情事可證被告亦已無維持婚姻之意願。
  (十一)被告所提91.6月埔里酒廠之出遊相片，既是在91.8月書立不
    得再對原告母女施暴之切結書之前，並不足以證明被告對原
    告未有慣行暴力，只是證明原告當時仍相信被告會轉變仍努
    力維持家庭而已，矧被告之令人恐懼的是猶如不定時炸彈的
    情緒，且拍照當時是被告剛在草屯設店，挫折較少的時候，
    是罕見的正常，此亦是原告何以一再原諒被告之原因。
  (十二)果如被告於94.4.19日書狀五、六段所言於分居期間原告仍
    會去幫被告作生意，也尚能一家一起出遊，足證原告雖與被
    告分居，仍未遺棄被告、徹底放棄婚姻，也未曾阻止被告看
    女兒與一家相處，被告理應趁此機會修復夫妻感情，努力工
    作，以挽回婚姻。豈會於93年10月27日將女兒宇柔偷抱走
    ，既說是意在一家團圓，卻完全不考慮原告的意願？說要團
    圓，也不是將女兒抱回草屯的家，而是抱至台南？且還在失
    業中，既不願讓女兒回到原告身邊？也阻止原告與女兒相見
    ？若如被告所稱：「雙方如能以和解寬容的心坐下來好好地
    對談，相信能為婚姻找到光明出路」，真如肺腑之言，何不
    回復將女兒偷抱走前分居時的原點？仍交由原告照顧。蓋若
    非被告故意偷抱回女兒台南，刻意阻斷原告母子相見，嗣後
    豈會產生因南下探女所引發一連串之衝突訟爭？訟爭期間，
    原告須尋求社工人員憑藉公權力協助並在其陪同下到北門鄉
    被告家中才能看到女兒，實非無「坐下來好好地對談」的機
    會，然而被告又何曾坐下來好好地對談過了? 足證上開美言
    只是被告臨訟羅織之綴辭而已，毫無可採。
  (十三)又關於繳納汽車牌照稅之事，只是因稅單原寄到被告處，被
    告未轉知，事後原告已變更稅單寄送住址自行繳納；至於漁
    保係因嫁予被告之初，被告自將原告以眷屬身份加漁保，其
    繳納保費是因為受益人為被告之故，實則該漁保經查詢，亦
    早於93年12月31日由被告辦理退保。足證頻繁互動之說法不
    實，反證明被告與原告無互動。
  (十四)綜上所述，爰提出戶籍謄本乙件、家庭保護令之聲請書、診
    斷證明書、被告所立切結書、原告、溫黃鴛鴦、宇柔傷害
    診斷證明書三紙、鈞院民事裁定、臺灣高等法院台南分院94
    年暫家護抗字第2號民事裁定、台南縣政府家庭暴力暨性侵
    害防治中心訪視會談紀錄為證，並聲明請求1.請准原告與被
    告離婚、2.兩造所生未成年女兒宇柔權利義務之行使與負
    擔由原告任之，被告應於原告勝訴判決送達三日內將宇柔
    交付予原告及3.訴訟費用由被告負擔。
二、被告抗辯：
  (一)兩造從交往、結婚、工作創業、分居到93年11月28日之探視
    衝突事件之事實經過概要，說明如下：
    1.兩造原是筆友，經交往兩年多後結婚，被告婚前是受雇於
      父親所開設的小籠包店，婚後因原告希望不要與公婆同住
      ，被告乃搬出在外租屋與原告同住，並自行創業，以賣小
      籠包為業。
    2.兩造在台中地區租屋並從事小籠包生意期間，原告母親若
      有從南投至台中辦事或到親戚家，都會順道來看兩造，次
      數頗為頻繁，幾乎每月都有，在原告懷孕之後，次數更為
      頻繁，被告與原告娘家的互動相當良好。
    3.由於原告本身是南投人，所以，每當被告在台中地區的生
      意不是很好的時候，原告就會提議說到南投草屯地區做看
      看，起先，被告覺得台中地區市場較大，實在沒有必要到
      南投去，但是後來在原告多次的勸說下，被告最後也同意
      到南投草屯去賣小籠包，被告也在草屯租了一個每月租金
      九千元的攤位來經營小籠包生意。
    4.在民國91年12月間，原告趁著被告外出做生意時，將所有
      的財物，包含金飾、存摺、印章、現金、機車等均收拾一
      空帶回娘家，並且，也將女兒宇柔帶回其娘家。被告當
      天返家後發現家中竟然空蕩蕩，當晚立即至原告娘家與原
      告溝通，原告表示要回娘家住幾天。經多次溝通，但最後
      仍未能返家與被告同住。
    5.後來，被告回到台中市從事小籠包買賣生意，雖然此時與
      原告處於分居狀態，但是雙方的互動仍然相當的好，原告
      經常在週六週日到台中幫忙被告做生意，通常都是由原告
      坐公車到台中火車站附近，然後再由被告開車去接原告，
      等到週一早上，再由被告開車載原告到火車站搭公車返回
      南投。在雙方分居期間，被告也常與原告及長女宇柔一起
      外出旅遊，三人曾經一同到台北木柵動物園、深坑，也曾
      到高雄的布魯樂谷旅遊。
    6.兩造分居期間，除了原告到台中幫忙被告外，被告也常到
      南投看原告及長女宇柔，每次去也都是買女兒宇柔所喝的
      塔若塔尼奶粉，而且是整箱整箱的買。對於原告居住於娘
      家乙事，也曾多次藉機會與原告溝通，希望原告能回家團
      圓，但是原告卻故意拖延。
    7.被告為逼使原告能正視雙方分居問題的嚴重性，乃告訴原
      告說這樣夫妻分隔可能會導致雙方離婚，但是原告仍置之
      不理。被告迫於無奈，乃將長女帶回台南北門老家，希望
      ，原告能看在小孩的份上，一起返家團圓。在被告將小孩
      抱回台南北門老家後，原告確實也打電話找被告，被告乃
      邀請原告回台南，被告也主動提議可以在比較熱鬧的佳里
      鎮設攤賣小籠包，原告明確的說「好」，之後被告母親接
      過話筒向原告表示如果原告回台南，其願意幫忙照顧小孩
      子。結果，原告一下子又反悔說不要回台南與被告團聚，
      並說小孩子就給被告照顧了。
    8.民國93年11月28日原告攜同十餘人至被告北門鄉住處，當
      時有原告及多名男子入內，二話不說即對被告為暴力傷害
      行為，並將在睡夢中的長女宇柔從床上，強行帶走。並
      因此衍生出兩造間的家暴案件、傷害案件等。現原告更提
      起離婚訴訟。
  (二)兩造於民國91年8月初之爭吵，乃是可歸責於兩造，並經雙
    方均簽立切結書保證。查原告提出91年8月10日被告所簽立
    之切結書，欲證明被告對原告有暴力行為，然查，之所以會
    有該紙切結書之簽立，乃是兩造夫妻間之爭吵所致，而爭吵
    的原因絕非是單純的一方全對而另一方全錯。因此，在雙方
    長輩的溝通下，不僅被告有簽立切結書，同時，原告也簽立
    切結書「本人乙○○願對以下所敘述之內容負起刑事、民事
    之責任，絕無異議：(1)不可動手打人、口出穢言……」足徵
    ，該次夫妻的爭吵確實是可歸責於兩造，因此，兩造均簽立
    切結書，向未來宣誓要好好共同經營婚姻。
  (三)原告於91年12月間無故離家返還娘家居住，導致兩造分居迄
    今，經被告屢勸不回，造成兩造分居之事實，乃是可歸責於
    原告。被告對於兩造之分居並無可歸責之事由。
    1.原告一再於訴狀上主張被告對其有何不堪同居之虐待以及
      暴力行為云云，然查，兩造在草屯居住時，共同以經營小
      籠包店面維生，空暇時候，被告亦經常帶原告及長女宇柔
      出外遊玩，此有兩造在91年6月間帶同長女宇柔到南投埔
      里酒廠遊玩之照片可資為證。足徵兩造夫妻感情融洽，而
      且從照片中之感覺亦無從認為原告有長期受虐之情形，原
      告臨訟杜撰之詞，實不足採信。
    2.原告與被告均甚為年輕，在91年間都僅有二十餘歲，年輕
      夫妻難免偶而會有口角爭吵，但是，如果僅是小小的口角
      爭吵，妻子動不動就要回娘家，亦屬不妥。兩造確實在91
      年8月初發生爭吵，原告也因此回娘家，但從原告在91年
      8月初的爭吵中所受之傷害，主要是在左上臂，而且都是
      不到兩公分的小淤青，足見被告確實沒有以任何器械攻擊
      或傷害原告的身體，僅是因為原告無故要帶小孩回娘家，
      被告在拉扯中或許手勁較大用力較猛，才會造成原告有點
      狀的小淤青。嗣後兩造經過雙方長輩的調解下，認知到彼
      此都有不當的地方，為息止夫妻一時的爭吵，因此，兩造
      均簽立切結書，保證「(1)不可任意動手打人、口出穢言。
      (2)必須對妻兒負起責任。(3)不可將自己的情緒遷怒妻小。
      如有再犯願意無條件放棄小孩（宇柔）的撫養權及監護
      權並無條件離婚，及需負起小孩的贍養費跟教育基金」。
      由此可知，91年8月初的爭吵，已經在91年8月10日兩造各
      自簽立之切結書劃下句點。
    3.自91年8月至同年12月約4個月的時間，被告對原告並無任
      何違反切結書內容之行為，原告亦未曾對被告主張有違反
      該切結書內容之情事，而原告竟然毫無理由地返還娘家居
      住，造成兩造分居迄今。
    4.從前開切結書內容提及只要一造有暴力行為他造就可以主
      張無條件離婚及子女監護權，再加上原告對於受暴力要立
      即驗傷乙事已於91年8月初有過經驗，倘其於91年12月無
      故返還娘家之前確實有遭到被告的任何傷害行為，當不可
      能不去驗傷存證，原告當然也絕對會立即依切結書的內容
      來主張離婚並且要求監護權，然而，從91年12月迄今已經
      長達2年6個月的時間了，原告並不是因為被告對其有傷害
      行為而提起離婚之訴，而是因為93年11月28日原告攜同十
      餘人至被告北門鄉住處，嚴重傷害被告後，因而引發出一
      連串的法律糾紛，最後原告似乎是企圖要以離婚作為了結
      。
    5.證人溫黃鴛鴦在94年5月23日庭訊亦作證稱：「有一次我
      兒子載我去，看到被告拿菜刀抵住自己，說不要帶走原告
      ，我兒子去把被告的刀子搶走了，那一次我沒有看到我女
      兒受傷」。足徵被告對於原告或有爭吵口角之衝突，但並
      無所謂的暴力行為。
    6.綜上，兩造雖然在91年8月初有過爭吵的不愉快經驗，但
      俗諺有云：「夫妻床頭吵，床尾和」，既然兩造已經對於
      此一爭吵事件以寬容、包容的心來化解彼此的不是，自然
      應該要共同努力經營家庭生活，而原告竟突然於91年12月
      離開返還娘家，對被告未有隻字片語之交代與說明，被告
      當天知道原告回娘家時立即驅車南投中寮欲勸回原告，怎
      料原告執意不回，雖然原告父親曾多次告訴被告要將原告
      帶回，但原告仍然堅持住在娘家，造成兩造分居至今，此
      一分居之事實乃是可歸責於原告。被告為免婚姻關係進一
      步惡化，乃於分居期間經常至原告娘家，甚至在原告娘家
      連續住了十餘日。被告多次質問原告為何要繼續住娘家，
      原告的回答是因為與弟弟已經有投資做衣服買賣生意，不
      能夠半途丟下不管，所以，暫時無法與被告同住。正因為
      被告多次的努力多無法使原告離開娘家，所以，才會藉著
      帶長女宇柔買東西的機會將長女帶回，希望原告能夠因此
      而返家團圓。豈料原告不僅不想一家團圓，竟然率眾至被
      告北門鄉老家傷害被告，誠令被告錯愕不已。
  (四)被告一再希望原告能夠返家團圓，不僅在分居期間多次到原
    告南投中寮的娘家，而且，主動提出各種計畫，但原告仍不
    為所動，足徵被告確實努力維繫婚姻的和諧與互動。詳細說
    明如下：
    1.如前所述，被告在兩造分居期間經常回到原告娘家探視原
      告與小孩，被告在分居期間，為盡力維持婚姻與照顧原告
      ，不僅將自小貨車交予原告使用，並且多年來均由被告代
      為繳納汽車的牌照稅及燃料稅，被告亦有支付小孩的生活
      費用及奶粉錢，一有空閒就會到原告娘家探視原告，甚至
      常住數天之久。原告也經常在週六週日到台中幫忙被告做
      生意，通常都是由原告坐公車到台中火車站附近，然後再
      由被告開車去接原告，等到週一早上，再由被告開車載原
      告到火車站搭公車返回南投。
    2.原告約在92年間因為在黃昏市場上做衣服買賣的生意，需
      要有可載貨的交通工具，乃向被告要求將自小貨車交予原
      告使用，被告馬上答應將自小貨車交予原告使用，並且多
      年來均由被告代為繳納汽車的牌照稅及燃料稅，有繳稅憑
      據可資為證，再者，原告的漁保保費迄今均是由被告代為
      繳付，足證就算是原告返還娘家居住，被告仍然與原告有
      頻繁的互動，兩造間並無婚姻破裂的實質事由。
    3.原告於準備書狀第五頁亦自承在兩造分居期間，被告確實
      經常到南投中寮原告娘家探視原告與長女宇柔。財團法人
      台灣兒童暨家庭家庭扶助基金會南投分事務所對原告所做
      的訪視報告，在最後一頁「六、其他」項下的第三小點「
      原告嫂嫂表示被告個性急躁，與原告回娘家都待不久，且
      容易扭曲別人的意思，原告、被告兩人分居後原告曾送水
      果、雞肉給被告，被告不收……」，由此一陳述，可證明
      以下兩件事實：(1)被告不論是是在分居前或是分居後都經
      常至原告娘家，至於待的時間久不久，是因人而異的相對
      看法，屬另外一個問題。(2)在兩造分居期間，原告還會送
      水果雞肉給被告，足證原告並不厭惡被告，兩造間之互動
      相當良好。
    4.原告之母親即證人溫黃鴛鴦亦證稱「（被告）很少過夜，
      只有一次住了很多天，大約在去年五月初的時候住了幾天
      ，找工作，那時候我女兒在我家，我房間有讓他們住，在
      家裡沒有發生什麼事」、「我夫妻幫他（指被告）找個店
      面，讓他好好做，甚至買個房子也可以，但是被告不肯做
      就跑掉了，我也疼他，幫他準備三餐」，由證人上開陳述
      可以知道被告在兩造分居期間，仍經常至原告娘家探視原
      告，原告家人甚至為被告找尋當地的店面，希望被告能在
      當地做起小籠包生意，被告與原告家人互動十分良好，足
      徵被告確實十分努力經營這婚姻。
    5.誠如原告所提出家暴案件中社工人員對於被告的訪視報告
      ，在訪視記錄中，被告陳述「婚後案妻（即原告）一直仍
      想住娘家，而案主（即被告）認為既然兩人結了婚就應該
      住在一起共同經營一個家而不是分隔兩地，案主（即原告
      ）曾多次與案妻（即被告）協調請案妻與案父母（被告之
      父母）同住，並讓案父母協助照顧案女（長女宇柔）兩人
      ，並提議共同開創事業，但案妻一直以與案妻舅共同經營
      服飾生意無法搬至台中為理由未與案主共同生活，每每與
      案妻討論此事便發生爭執，如此模式一再反覆發生。案主
      稱之前並未發生過嚴重的衝突，若發生爭執亦僅是一些小
      口角、小摩擦而已。」，足徵，在本件離婚訴訟前之保護
      令案件中，被告就提出曾多次與原告溝通共同生活的事情
      ，但原告均以與案妻舅共同經營服飾生意無法至台中作為
      藉口。
    6.在該次之訪視中亦記錄了被告父母親之陳述「其與案主（
      即被告）皆曾與案妻（即原告）協調，請案妻搬回來一起
      共同生活，一方面案父母可方便協助照顧案女，一方面夫
      妻看要共同經營小籠包生意或服飾生意皆可，但案妻（即
      原告）每每以要與案妻舅共同經營服飾生意為裡由而不願
      一起居住」，亦足證在本件離婚訴訟之前，被告父母確實
      與被告多次勸說原告共同生活，一來被告父母可以幫忙帶
      小孩，二來無論是要共同經營小籠包生意或是服飾生意，
      也都可以，做長輩的心態總是希望既是夫妻就要像個家庭
      ，彼此才會有向心力。
    7.社工在該次之訪談後所做的評估是：案主（被告）與案妻
      （原告）之前並未發生過嚴重的衝突，大多為了共同生活
      的地點而意見分岐，針對此問題案主亦與案妻多次協調但
      並沒有結果，直至二個月前案主帶案女回台南老家居住，
      想藉此引案妻回來共同生活，沒想到發生11月28日的暴力
      事件。足見被告確實一再想維繫婚姻生活，而原告竟然以
      暴力的手段相對待，導致被告臉部嚴重傷害，現竟然還口
      口聲聲說被告持刀要砍原告及原告母親云云，實無絲毫後
      悔之意。
    8.被告在93年11月28日的暴力事件後，不僅未提出離婚之訴
      訟，在雙方斷絕溝通管道後，更於93年12月20日以存證信
      函希望原告履行同居義務，但原告仍不為所動，除了對被
      告提出傷害告訴外，更對被告父母親提出妨害自由之告訴
      ，核其行為誠有害兩造的和解與冷靜溝通。
  (五)被告並無拒絕原告探視長女宇柔之情事，原告既未事先通知
    ，突然於93年11月28日帶同大批人馬企圖以暴力行為帶走長
    女宇柔，才造成衝突事件。事後才稱被告拒絕其探視宇柔云
    云，實無理由。
    1.被告在93年10月底將宇柔帶回台南後，原告僅有以電話聯
      絡，被告亦勸原告離開娘家與被告一同創業，經營婚姻生
      活，被告也主動提議可以在比較熱鬧的佳里鎮設攤賣小籠
      包，原告明確的說「好」，之後被告母親接過話筒向原告
      表示如果原告回台南，其願意幫忙照顧小孩子。結果，原
      告一下子又反悔說不要回台南與被告團聚，並說小孩子就
      給被告照顧了。豈料，事隔不到一個月的時間，在93年11
      月28日原告就攜同十餘人至被告北門鄉住處，當時有原告
      及多名男子入內，二話不說即對被告為暴力傷害行為，並
      將在睡夢中的長女宇柔從床上，強行帶走。
    2.在93年11月28日原告率同大批人士進入被告住處之前，原
      告未曾表示欲於何時來被告住處探視長女宇柔，何來被告
      拒絕其探視之有？而在93年11月28日發生暴力衝突之後，
      只要原告要求探視子女，被告一概同意，但基於93年11月
      28日暴力衝突之殷鑑，乃要求一定要有社工陪同以防衝突
      再生，被告並無拒絕其探視子女之情事。
  (六)綜上說明，被告對於婚姻之努力乃是有具體實證，反觀原告
    ，不僅毫無緣由地突然離家，造成兩造分居狀況迄今，被告
    雖多次前往原告娘家探視甚至居住，互動十分頻仍，原告仍
    不願與被告返回台中居住，最後，93年11月28日原告更在毫
    無通知之情形下，帶同大批人士進入被告住處，企圖以強制
    力帶走幼女，更因此而造成被告臉部嚴重受傷，血流如注，
    雙方家長對於彼此之行徑相互不諒解，而原告在此事件之後
    ，不僅沒有對被告父母也就是其公公婆婆表示歉意，更對其
    二人提起妨害自由之刑事告訴，現更提起離婚訴訟，核此種
    種行徑，均僅是會造成兩造婚姻更加破裂。倘若，原告不要
    造成93年11月28日之肢體暴力衝突，縱令有了此一衝突後能
    誠心致歉，當能化解不必要的糾紛，而且，在該時被告也有
    寄發存證信函希望原告能一同居住照顧小孩，可惜原告竟然
    更對被告及其父母提出刑事妨害自由的告訴，造成婚姻的破
    裂，是以，原告是本件婚姻破裂的最主要的歸責者，依民法
    第1052條第2項規定造成離婚之重大事由是由一方所造成者
    ，僅他方能請求離婚，本件原告不得請求離婚，甚為明顯。
  (七)對原告其餘主張，擇其要者，答辯如下：
    1.被告雖有眩暈症，但不見得就是梅尼爾氏症，而且就算是
      梅尼爾氏症，也僅是內耳病變之疾病，不是精神方面之疾
      病。
    2.被告經營小籠包生意，並無沿街叫賣，更無毆打原告，原
      告指稱被告及其父母阻止原告就醫，均與事實不符。又被
      告在婚前本即在父親所主持的小籠包店協助經營，婚後當
      然也可以繼續協助經營，更何況被告家族的小籠包連鎖店
      規模不小，被告的兄長更已經拓展了大陸地區的小籠包連
      鎖加盟事業，所以，原告稱家中小籠包店的營業額不足以
      讓兄弟一起做云云，均屬不實。
    3.關於91年1月6日在台中新車展覽場地擺設小籠包賣點時，
      因原告執意要在新車展覽場地的出口擺攤，但是，被告認
      為展覽場出口有警察巡邏，會遭到取締，所以，認為應在
      展覽場周邊地區就可以了，不一定要擺在出口處才行。雙
      方因此有口角爭吵，而原告卻連這樣的小事也打電話給娘
      家的母親，被告在接到岳母打來的電話後告訴岳母大人事
      情原委，並請其不用擔心。原告稱被告有當眾辱罵毆打原
      告云云，均屬不實。被告亦無對岳母有辱罵的話語。
    4.原告稱被告躁鬱狀況越加嚴重，又有打人翻攤、發現原告
      有懷孕還對其傷害、並有自殺、自殘等行為云云，均屬子
      虛烏有之事，原告為求離婚竟杜撰此等不實之事，誠屬不
      該。
    5.原告又稱被告在長女宇柔十月大的時候，抓著宇柔的
      頭撞牆云云，然查，年方十月大的小孩，怎堪被告抓頭撞
      牆而能毫髮無傷，被告甚為疼愛長女，根本不可能對其有
      任何暴力行為，原告稱被告有對長女有抓頭撞牆的行為，
      請原告負舉證責任並提出小孩腦震盪或相關證明，否則即
      屬誣指。
    6.兩造在分居狀態期間，往來仍十分密切，已如前述，而且
      ，被告也常到南投探視原告及長女，並且經常給付生活費
      用給原告，幫小孩買奶粉，此均屬事實，不容原告否認。
      是以，原告稱其獨力扶養宇柔云云，自有不實。
    7.民國93年11月28日原告攜同十餘人至被告北門鄉住處，當
      時有原告及多名男子入內，二話不說即對被告為暴力傷害
      行為，並將在睡夢中的長女宇柔從床上，強行帶走。被
      告並因原告及其同行之人的暴力行為而受有嚴重之傷害，
      有照片可資為證。原告及其母親為求反制其即將面對的傷
      害告訴，遂主張被告有拿菜刀要追砍溫黃鴛鴦及溫淑惠云
      云，查原告一再顛倒93年11月28日的暴力事件，明明被告
      眼部及臉部因遭傷害血流如注並縫了12針，傷勢不可謂不
      重，然現場又無任何人是遭菜刀所砍傷，而原告竟然可以
      編出被告二次取刀挾持原告，又毆打岳母之故事，誠令人
      嘆為觀止。蓋從原告母親溫黃鴛鴦之驗傷單可知臉部僅有
      1 ×1㎝的淤傷，若被告真有毆打原告母親溫黃鴛鴦 （此
      為被告所否認），以被告年輕力盛，又在盛怒之下，溫黃
      鴛鴦臉部怎可能僅有1×1㎝如此小範圍、如點狀般的淤傷
      。是以，光從驗傷單之內容即可看出原告的主張誠不實在
      ，不足採信，而且，在檢察官偵辦本件刑事案件的訊問過
      程中，經隔離訊問後驗證了原告母親溫黃鴛鴦及溫淑惠的
      證詞並不吻合，有相互矛盾之情形，顯見原告之指述並不
      實在。
    8.原告又稱被告有在警局中揚言恐嚇「若不交出女兒，上高
      速公路就要乙○○這邊的人成肉醬」，並致溫黃鴛鴦心生
      恐懼而令原告將小孩交還被告云云，然查，當日在警局從
      頭到尾，被告均未對原告有任何的恐嚇言詞，而且當日警
      局為了讓雙方能夠冷靜處理問題，還讓原告與被告在一房
      間內單獨溝通。原告之所以將小孩交還被告乃是因為，原
      告自覺理虧，因其不法的傷害行為造成被告差點眼睛失明
      ，若再將小孩率然抱回，恐屬不妥，因此，才將小孩交還
      被告，並非被告有對原告有何恐嚇之言詞。
  (八)被告對於原告並無任何同居之虐待，原告搬回娘家居住，乃
    是其本身突然的決定，並非可歸責於被告，更何況雙方在短
    暫的分居期間仍有頻繁的互動往來，被告亦有支付小孩的生
    活費用及奶粉錢，足徵在雙方分居期間仍有互信與互愛之基
    礎存在。今因原告不當的以暴力搶小孩行徑，造成被告眼睛
    差點失明，原告迄今尚未對被告及被告父母表示歉意，足徵
    本件雙方婚姻縱令有生破綻之情形，亦屬可歸責於原告。依
    民法第1052條第2項規定，原告既屬可歸責的一方，自不得
    請求離婚。
  (九)被告迄今仍深愛著原告，屢次希望原告返家團圓均未獲置理
    ，就算本次家暴案件，被告遭原告所帶同之人所嚴重傷害，
    被告亦仍未提出離婚訴訟，最大的祈求就是希望原告能放下
    這一切不必要的爭執，為了自己、為了被告，也為了長女宇
    柔，與被告同組幸福的家庭，所以，在民國93年11月28日雙
    方發生衝突之後，原告請求探視子女，被告亦依其請求給予
    探視子女，為的就是能夠增加小孩與原告相處的機會，同時
    希望能夠緩和彼此間對立衝突的氣氛，希望能夠有和談復合
    的機會。
  (十)證人溫淑惠之證詞，既不足採，亦不足為不利被告之認定，
    說明如下：
    1.證人溫淑惠既證稱其是在南投縣從事美容，並未與兩造共
      同生活，更未與兩造一同從事小籠包生意之經營，其所為
      之陳述均屬傳聞證據，僅是將原告之主張再重新復誦一次
      罷了，其「證言」當不足採。
    2.兩造乃是自由戀愛結婚，被告焉有可能在新婚之夜吵架，
      而且在新婚期間動手打原告，證人之陳述殊難想像。
    3.證人溫淑惠從頭到尾把被告講的像一個家暴慣行者，在數
      分鐘的作證過程中，沒說到被告是姊夫，連被告之父親證
      人也直稱是「財仁」，由此即可看出證人對被告及其家
      庭有嚴重之偏見，其證詞自不足採信。
    4.證人溫淑惠唯一可證實的是兩造在新婚之初確實是與被告
      的父母親同住，換言之，也就是與公婆同住。
  (十一)誠如原告所提出家暴案件中社工人員對於被告的訪視報告，
    在訪視記錄中，被告陳述「婚後案妻（即原告）一直仍想住
    娘家，而案主（即被告）認為既然兩人結了婚就應該住在一
    起共同經營一個家而不是分隔兩地，案主（即原告）曾多次
    與案妻（即被告）協調請案妻與案父母（被告之父母）同住
    ，並讓案父母協助照顧案女（長女宇柔）兩人，並提議共同
    開創事業，但案妻一直以與案妻舅共同經營服飾生意無法搬
    至台中為理由未與案主共同生活，每每與案妻討論此事便發
    生爭執，如此模式一再反覆發生。案主稱之前並未發生過嚴
    重的衝突，若發生爭執亦僅是一些小口角、小摩擦而已。」
    ，足徵，在本件離婚訴訟前之保護令案件中，被告就提出曾
    多次與原告溝通共同生活的事情，但原告均以與案妻舅共同
    經營服飾生意無法至台中作為藉口。在該次之訪視中亦記錄
    了被告父母親之陳述「其與案主（即被告）皆曾與案妻（即
    原告）協調，請案妻搬回來一起共同生活，一方面案父母可
    方便協助照顧案女，一方面夫妻看要共同經營小籠包生意或
    服飾生意皆可，但案妻（即原告）每每以要與案妻舅共同經
    營服飾生意為裡由而不願一起居住」，亦足證在本件離婚訴
    訟之前，被告父母確實與被告多次勸說原告共同生活，一來
    被告父母可以幫忙帶小孩，二來無論是要共同經營小籠包生
    意或是服飾生意，也都可以，做長輩的心態總是希望既是夫
    妻就要像個家庭，彼此才會有向心力。
  (十二)退萬步言，縱令鈞院仍認應判准原告之請求為離婚之判決，
    則長女宇柔親權之行使，被告亦爭取應由被告所單獨行使。
    蓋被告現擔任老古董懷舊文物館之經理，有一定之工作，而
    且被告之父母親亦能協助照顧長女宇柔，在台南縣社會工作
    師公會社工人員之訪視報告亦認為「訪談觀察，案主與案父
    之間的互動並未如案母所言感到害怕，彼此間互動頻繁且良
    好」、「案主宇柔目前四歲，個性活潑，對於社工員不會
    感到陌生，喜歡與社工員說話。訪談觀察，案主的成長與健
    康狀況和其他同年齡兒童無異，也未發現異狀。」，社工人
    員最後亦建議「案家為案祖父母所有，且案父與其同住，案
    父親友皆願意提供協助，彼此之間互動良好，訪員認為案父
    並無不適宜擁有監護。」足徵，且長女宇柔數月以來均由被
    告所照顧，原告家中亦有父母親可以幫忙照顧，對於宇柔的
    照護支援體系相當充足，當應由被告行使長女宇柔之親權及
    負擔。
  (十三)綜上所述，爰提出澄清醫院眩暈症診斷證明、眩暈症並不當
    然等於梅尼爾氏症之報導、梅尼爾氏症之報導、台灣日報91
    年6月28日的專題報導影本、汽車的牌照稅及燃料稅之繳稅
    憑據影本、存證信函影本一紙、照片五幀、切結書影本一紙
    、台灣台南地方法院檢察署刑事傳票影本三紙為證，並聲明
    請求1.原告之訴駁回及2.訴訟費用由原告負擔。
三、兩造不爭執事項：
  (一)兩造於89年11月4日結婚，婚後育有一女宇柔尚未成年。
  (二)原告於91年12月間攜兩造之女宇柔搬離兩造居住處所，返
    回娘家居住。
  (三)被告於93年10月27日攜兩造之女宇柔返回台南居住。
  (四)兩造於93年11月28日因探視子女發生爭執。
四、得心證之理由：
（一）按夫妻之一方受他方不堪同居之虐待者，他方得向法院請
      求離婚，民法第1052條第1項第3款定有明文。又夫妻之一
      方受他方不堪同居之虐待，固得請求離婚，惟請求離婚之
      原告對此項虐待事實，除法律規定毋庸舉證外，應負舉證
      之責任，最高法院37年上字第6882號判例參照。經查：
    (一)本件原告主張被告因梅爾氏症纏身復有躁鬱傾向云云，惟
      為被告所否認，並以被告雖有眩暈症，但不見得就是梅尼
      爾氏症，而且就算是梅尼爾氏症，也僅是內耳病變之疾病
      ，不是精神方面之疾病等情，並提出澄清醫院眩暈症診斷
      證明、眩暈症並不當然等於梅尼爾氏症之報導、梅尼爾氏
      症之報導為證。則原告既未提出其他證據證明被告確有精
      神上之疾病或躁鬱症之傾向，自難僅憑原告空言指摘，即
      認被告患有精神上之疾病而難以控制情緒，故被告之抗辯
      堪可信為真實。
    (二)又原告主張被告經常對原告施暴、辱罵原告，並曾有要開
      瓦斯、持菜刀架原告脖子，要跟原告同歸於盡之情事，被
      告亦曾有自殘舉動，且被告並限制原告自由，不讓其驗傷
      云云，雖據提出診斷證明書影本二紙、切結書影本一紙為
      憑，復核與證人即原告之妹溫淑惠證稱「兩造結婚89年11
      月時，12月間他們就吵架被告就動手打原告，我們沒有住
      在一起，但是每天都有電話聯絡，我打電話給原告時，她
      在哭她說被被告打，當時他們與被告父母住在一起，我馬
      上開車到台中去看姊姊，看到姊姊嘴角流血，手上也有抓
      傷，我要帶我姊姊去驗傷，她公公就說不准帶走，…我就
      自己一個人回南投，後來被告因為生意不順，經常換點，
      就會打我姊姊，曾經在賣湯包時因為生意不好，抓頭髮，
      還會摔筷子，不讓我姊姊休息，那段時間都不能驗傷，因
      為他們不讓我們帶回來。這（指91年之驗傷單）是在草屯
      打的，他們有吵架，因為我姊姊有輸入電話號碼，我在電
      話中有聽到吵架，我過去時有看到被告拿著刀子威脅架在
      我姊姊脖子上面，當時是凌晨12時多，我姊姊身上有抓痕
      ，我媽媽及哥哥也有到場，我們把他的菜刀搶下，帶走我
      姊姊去驗傷」等語（見本院94年5月2日言詞辯論筆錄），
      及證人即原告之母溫黃鴛鴦陳稱「兩造原來在台中做工作
      ，生完孩子後才到草屯，剛去的時候，被告就會打原告，
      有一次我兒子載我去，看到被告拿菜刀抵住自己，說不要
      帶走原告，我兒子去把被告的刀子搶走了，那一次我沒有
      看到我女兒受傷，之前，有一次被告打原告，原告有去驗
      傷…，被告二、三年前很少去，很少過夜，只有一次住了
      很多天，大約去年五月初的時候住了很多天，那時候我女
      兒在我家，我房間有讓他們住，在家裡沒有發生什麼事，
      後來到台中做小籠包，被告又沒有做…，我夫妻有幫他找
      店面，讓他好好做，甚至買個房子也可以，但是被告不肯
      做就跑掉了，我也疼他，幫他準備三餐，但他不珍惜」等
      語，及證人即原告之兄溫吉男證述「差不多二年前，寫切
      結書之前，有一次已經晚上，他們有反鎖，我們撞進去之
      後，被告拿菜刀，說不能帶走原告，不然他要自殘，我們
      還是有把原告帶走，那一天我們在現場的時候，是有發生
      爭執，但沒有發生任何事情，但是之前，我們未到的時候
      ，被告有打原告，我們有去驗傷」等情相符（均見本院94
      年5月23日言詞辯論筆錄），惟查：
      (1)如被告時常毆打原告，甚至有以皮帶勒頸、曾要開瓦斯
        、持菜刀架原告脖子，要跟原告同歸於盡等危害原告生
        命之舉動，對任何人而言，一旦有危及生命安全之情事
        ，必然會想盡辦法向警方請求協助，或有逃跑之意圖，
        本件原告雖主張曾試圖逃跑回家，被被告駕車追回並予
        以痛毆云云。惟為被告所否認，而原告又未舉證以實其
        說，已難信為真實；況原告既可每日用手機與家人聯絡
        ，打電話報警自非屬難事，又原告並未被囚禁於家中，
        其每日仍可跟隨被告外出做生意，仍可利用被告上廁所
        或是原告本身要上廁所或其他藉口逃離，自難認原告主
        張被告限制其自由云云為真實。
      (2)又雖證人即原告妹溫淑惠對於原告提出91年8月5日之診
        斷證明書，陳稱「我過去時有看到被告拿著刀子威脅架
        在我姊姊脖子上面，當時是凌晨12時多，我姊姊身上有
        抓痕，我媽媽及哥哥也有到場，我們把他的菜刀搶下，
        帶走我姊姊去驗傷」等語（見本院94年5月2日言詞辯論
        筆錄），惟與證人即原告之兄溫吉男證述「差不多二年
        前，寫切結書之前，有一次已經晚上，他們有反鎖，我
        們撞進去之後，被告拿菜刀，說不能帶走原告，不然他
        要自殘，我們還是有把原告帶走」等語相違（見本院94
        年5月23日言詞辯論筆錄） ，且被告否認有持菜刀威脅
        原告之情事，故被告是否真有持菜刀？而其持菜刀係架
        在原告身上？或是要持菜刀自殘，已有疑問？況就證人
        即原告之兄溫吉男所述，被告縱有要自殘之舉動，原告
        及其家人仍無視被告，照常返回娘家，可見被告如有威
        脅之舉動，亦未對原告及其家人構成威脅，更何況被告
        是否確有拿菜刀之情事，亦有疑問。
      (3)又如真是因為91年8月5日被告對原告施暴，而訂立切結
        書表示：「本人甲○○、乙○○願對以下所述之內容負
        起刑事、民事責任，絕無意義：(1)不可任意動手打人、
        口出穢言。(2)必須對妻兒負起責任。(3)不可將自己的情
        緒遷怒妻小。如有再犯願無條件放棄小孩（宇柔）的
        撫養權及監護權並無條件離婚，及需負起小孩的贍養費
        跟教育基金。」云云，被告雖不否認曾簽立切結書，惟
        以之所以會有切結書之簽立，乃是兩造夫妻間之爭吵所
        致，而爭吵的原因絕非是單純的一方全對而另一方全錯
        。因此，在雙方長輩的溝通下，不僅被告有簽立切結書
        ，同時，原告也簽立同樣之切結書足徵等語，茲為抗辯
        。本院斟酌，就一般常情，如被告對原告施暴，而欲切
        結以後不再施暴，應僅需被告簽立切結書即可，應無須
        兩造均簽立同樣內容之切結書。故原告所提出之切結書
        ，是否確可證明被告曾對原告有施暴行為，尚有疑問。
        況，兩造既已簽下切結書，且事後亦有同居情事，原告
        再被告曾簽訂該切結書而主張受被告不堪同居之虐待云
        云，亦乏依據而難採信。
      (4)又證人即原告之母溫黃鴛鴦於本院審理時，陳稱「…被
        告二、三年前很少去，很少過夜，只有一次住了很多天
        ，大約去年五月初的時候住了很多天，那時候我女兒在
        我家，我房間有讓他們住，在家裡沒有發生什麼事，後
        來到台中做小籠包，被告又沒有做…，我夫妻有幫他找
        店面，讓他好好做，甚至買個房子也可以，但是被告不
        肯做就跑掉了，我也疼他，幫他準備三餐，但他不珍惜
        」等語（見本院94年5月23日言詞辯論筆錄） ，本院斟
        酌如原告及其家人所稱，被告對原告時常施以暴力、辱
        罵，甚至拿菜刀、開瓦斯、用皮帶勒原告，原告及其家
        人對於一個長期危害原告生命、身體之人，於原告返回
        娘家居住後，怎會同意被告於原告娘家同住？甚至原告
        之母還願意幫助被告找店面，讓被告繼續販賣小籠包？
        此種反應實與常情不符。
      (5)又雖原告提出91年8月5日之診斷證明書二紙證明被告於
        91年8月5日對原告及兩造之女施暴云云，惟本院斟酌乙
        ○○所受之傷勢為「左上臂挫傷，多處瘀青，大小約1-
        2公分，各5處」，實屬輕微，且僅傷及上臂，故被告抗
        辯其對原告當時僅有拉扯，應可信為真實；而兩造之女
        宇柔所受之傷勢為「額頭臉部挫傷瘀青約1×1公分。
        右手挫傷瘀青約2×2公分」，如當時宇柔確曾遭被告
        抓頭撞牆，以一歲嬰兒之皮膚細嫩程度，所受之傷勢怎
        會如此輕微？故原告之主張亦有疑問。
      (6)綜上所述，本院斟酌證人之證詞及上開證據，認原告主
        張被告經常對原告施暴、辱罵，甚至拿菜刀、開瓦斯、
        用皮帶勒原告，並曾對兩造之女施暴云云，尚難信為真
        實。
    (三)又原告主張被告於93年10月27日偷帶走宇柔並阻絕原告
      與之相見意欲使原告痛苦之行為，亦難謂非精神施虐云云
      。惟本院斟酌兩造均為宇柔之父母，均應希望與宇柔
      共同生活，甚至雙方家人亦均希望可以與宇柔能有共同
      相處之機會，自無原告攜宇柔擅自搬離兩造原先共同住
      所，返回娘家居住，未對被告構成精神虐待，而被告將
      宇柔帶回夫家居住，即對原告構成精神虐待之理；又雖原
      告主張被告阻絕原告與宇柔見面云云，惟除93年11月28
      日兩造就探視子女發生嚴重衝突外，原告於社工人員陪同
      下，至被告家探視宇柔，並未遭到阻攔或禁止，故原告
      主張被告不讓原告與宇柔見面，令原告精神痛苦云云，
      亦難信為真實。
    (四)又雖原告主張被告對其提出保護令之聲請，並誣告原告傷
      害，用刑事手段迫使原告放棄不可能放棄之宇柔，此客
      觀上均屬不堪同居之虐待云云，惟本院斟酌，家庭暴力防
      治法與刑法本是當事人可藉由合法程序獲得保護之管道，
      自難認被告依合法程序提出請求法律上之保護行為會對原
      告造成虐待之理，故原告本項主張亦無理由。
    (五)從而，原告既無法證明其受被告不堪同居之虐待，自不得
      以受有被告不堪同居之虐待為由訴請離婚，是原告以受有
      不堪同居之虐待為由請求離婚，並無理由。
（二）次按夫妻間有民法第1052條第1項所列各款 以外之重大事
      由，而難以維持婚姻者，夫妻之一方得請求離婚，但其事
      由應由夫妻一方負責者，僅他方得請求離婚，民法第1052
      條第2項定有明文。 蓋婚姻係以誠摯相愛共同生活為基礎
      ，若此基礎已動搖，難期共同追求家庭生活之美滿，則婚
      姻關係即屬破裂，即應認定該情形屬難以維持婚姻之重大
      事由。所謂「有前項以外之重大事由，難以維持婚姻者」
      ，乃抽象的、概括的離婚事由，係民法親屬編於74年修正
      時，為因應實際需要，參酌各國立法例，導入破綻主義思
      想所增設。由但書規定「但其事由應由夫妻一方負責者，
      僅他方得請求離婚」，是其所採者為消極破綻主義精神，
      而非積極破綻主義。關於是否為「難以維持婚姻之重大事
      由」，其判斷標準為婚姻是否已生破綻而無回復之希望。
      而婚姻是否已生破綻無回復之希望，則應依客觀的標準，
      即難以維持婚姻之事實，是否已達於倘處於同一境況，任
      何人均將喪失維持婚姻意欲之程度而定。至於同條但書所
      規定「難以維持婚姻之重大事由應由夫妻之一方負責者，
      僅他方得請求離婚」，乃因如肯定有責配偶之離婚請求，
      無異承認恣意離婚，破壞婚姻秩序，且有背於道義，尤其
      違反自己清白（clean hands)之法理，有欠公允，同時亦
      與國民之法感情及倫理觀念不合，因而採消極破綻主義。
      然若夫妻雙方均為有責時，則應衡量比較雙方之有責程度
      ，而許責任較輕之一方向應負主要責任之他方請求離婚，
      有責程度相同時，雙方均得請求離婚，以符合公平（最高
      法院87年臺上字第3023號、90年度臺上字第2215號、91年
      度臺上字第1023號判決意旨參照）。經查：
    (一)原告主張因不堪被告暴力對原告母子暴力相向不堪同居而
      逃回南投娘家，自此分居云云，因原告無法證明其受被告
      不堪同居之虐待，業如前述，故原告本項主張，並無理由
      ，不足採信。
    (二)又原告主張被告於93年10月間不顧原告之感受，強行將原
      告自小親自扶養的宇柔帶至台南，阻絕原告母子相見，
      意欲讓原告痛苦云云，惟本院斟酌兩造出時共同居住於草
      屯，原告卻未告知被告，私自攜女搬離兩造住所，返回娘
      家居住，此等行徑亦會令被告痛苦，雖被告將兩造之女
      宇柔帶回夫家後，兩造於93年11月28日就探視子女發生嚴
      重衝突外，但嗣後原告於社工人員陪同下，仍可至被告家
      探視宇柔，並未遭到被告阻攔或禁止，自難認被告有阻
      絕原告母子相見之情事。
    (三)又原告主張93年11月28日陪同原告前往台南縣北門鄉探視
      宇柔，有鑑於被告之暴力傾向及其父母對原告之仇視態
      度，為免意外乃請弟溫瑞洋、妹妹溫淑惠，由兄長溫吉男
      陪同於93年11月28日至台南縣北門鄉探視女兒宇柔，
      宇柔說要跟媽媽回家，原告亦發現女兒腿部有淤傷，心痛
      欲裂，情急之下乃要抱住女兒，即遭被告及其父母聯手阻
      止，致原告右頸部挫傷。原告雙手緊抱住女兒大聲呼救，
      被告大怒竟取菜刀架於原告頸部，溫黃鴛鴦聞聲先趕進來
      ，趁被告不備將刀搶下，被告大怒竟掌摑岳母溫黃鴛鴦之
      右頰，旋再取出力一把菜刀要追砍溫黃鴛鴦、溫淑惠，又
      為溫黃鴛鴦抓住阻止，只是再搶不下，被告再拳擊溫黃鴛
      鴦頭部致傷，原告等人幸得同行之溫淑惠男友保護方得抱
      女趁隙脫身云云。均為被告所否認，被告並以93年11月28
      日原告攜同十餘人至被告北門鄉住處，當時有原告及多名
      男子入內，二話不說即對被告為暴力傷害行為，並將在睡
      夢中的長女宇柔從床上，強行帶走。被告並因原告及其
      同行之人的暴力行為造成眼睛差點失明，並縫了12針，傷
      勢不可謂不重等語，茲為抗辯。經查：
      (1)本院審理時，證人即原告之兄溫吉男：93年11月28日共
        有多少人從南投下來看小孩？證人溫吉男陳稱「我，還
        有母親，二個妹妹、弟弟、妹妹的二個乾哥哥，開了二
        台車，我們當時的目的是想說，很久沒有看到小孩，單
        純只是看小孩，沒有帶走小孩之目的」等語，惟查，當
        日原告加上其帶來之人共有八人，且除與宇柔具有親
        戚關係之人外，竟連原告妹妹的乾哥哥亦要來看小孩，
        實與一般常情不符，故當日原告及其帶來之人是否僅是
        單純的要看小孩，已有疑問。
      (2)又本院訊問證人即原告之母溫黃鴛鴦「93年11月28日出
        發前是否有打電話給被告？」，證人黃鴛鴦陳稱「沒有
        ，被告母親從外面開鑰匙，讓我們進去，被告用拳頭打
        我的臉，我右臉眼睛附近有紅腫的很厲害」等語，本院
        斟酌原告及其帶來之人數共八人，而被告家中僅有被告
        及其父母及年幼之宇柔，如被告不願讓原告探視子女
        ，大可不開門，但被告卻仍開門讓原告等人進入；又就
        雙方人馬、年紀及體力狀況，也是原告及其帶來之人較
        佔優勢，縱被告要施暴，衡量雙方情況，亦無冒著被打
        之危險，率先對原告母親動手之理；況當時未成年子女
        宇柔位於被告家，由被告及其家人所照護，被告實無
        對原告及其家人施暴之理。故被告抗辯當時有原告及多
        名男子入內，二話不說即對被告為暴力傷害行為，並將
        在睡夢中的長女宇柔從床上，強行帶走，因而發生拉
        扯、爭執，堪可信為真實。
      (3)又就原告所述，既均是被告及其父母對原告母親及原告
        施暴，但為何原告及其母僅受有「右頸部挫傷之傷害」
        及「頭部封閉性受傷；右前頭皮2X2公分血腫；右臉頰
        1X1公分瘀傷」 之輕微傷害，而被告之臉部卻縫了12針
        ？是原告之主張，自難信為真實。
      (4)綜上所述，雖93年11月28日兩造因探視子女發生爭執，
        互有成傷，惟本院斟酌當時未成年子女宇柔位於被告
        家，由被告及其家人所照護，原告如僅單純探視宇柔
        ，被告實無對原告及其家人施暴之理，況被告家中加上
        被告僅有三人，原告方面卻有八人，而當日原告及其母
        親雖有受傷，惟傷勢尚稱輕微，但被告卻於該次爭執中
        縫了12針，傷勢顯較原告及其母親嚴重，故原告主張與
        其家人探視未成年子女宇柔，反遭被告及其父母傷害
        云云，亦難採信。
    (四)又原告主張當日發生爭執後，原告不但對原告提起刑事傷
      害誣告，並對原告聲請家庭保護令，原告及母親溫黃鴛鴦
      鑑於被告暴行也無法容忍，被告既已完全無顧及婚姻親誼
      ，原告遂隨後提出刑事告訴，兩造夫妻情分實已蕩然無存
      ，親家成仇，婚姻尤維持無望等情，本院斟酌雖兩造均對
      雙方提起保護令之聲請及傷害告訴，惟促使93年11月28日
      之傷害發生，起因於原告率眾前往被告家，欲強行帶走
      宇柔所致。雖原告為宇柔之母親，其想照顧宇柔、與
      宇柔同住為人情之常，然兩造目前既處於分居狀態中，
      宇柔自然一次僅能與其中一方同住，兩造本應進行協調
      、溝通，原告卻突然率眾至被告家欲強行帶走宇柔，致
      使兩方均有成傷，故縱認兩造均對他方提起保護令、刑事
      傷害罪，對兩造婚姻基礎有損，惟亦應認原告所負之責任
      應大於被告。
    (五)綜上所述，兩造自91年12月分居迄今，已近三年，93年11
      月28日兩造又因探視未成年子女發生爭執，互有成傷，因
      而互相對他方提起保護令之聲請及告訴，縱認兩造間有難
      以維持婚姻之重大事由，惟造成此種情形，係因原告無故
      攜兩造之女離開原先同居住所，返回娘家居住所致；又雖
      93年11月28日兩造因探視子女發生爭執，互有成傷，惟係
      起因於原告未先與被告進行溝通、協調，即率眾至被告家
      中欲強行帶走小孩，才會發生爭執，至於兩造嗣後互為告
      訴並提起保護令之聲請，均是由此而起，自應認原告之責
      任較高於被告。按之前揭民法第1052條第2項但書之規定
      ，有過失之一方不得提起離婚訴訟，因此原告訴請兩造離
      婚，於法不合，並無理由，不應准許。
（三）綜上所述，原告以受被告不堪同居之虐待及兩造間有不能
      維持婚姻之重大事由請求離婚，均無理由，不應准許。而
      原告離婚之訴既遭駁回，原告請求法院酌定兩造離婚後，
      未成年子女宇柔監護權亦無理由，爰一併駁回。
（四）本件判決基礎已臻明確，兩造其餘攻擊、防禦方法與舉證
      ，經審核結果並不能動搖其基礎，且與本件事實之認定無
      涉，自毋庸一一贅述，附此敘明。
五、結論：原告之訴，為無理由，依民事訴訟法第78條，判決如
    主文。
中　　華　　民　　國　　94　　年　　10　　月　　17　　日
                      家事法庭    法　官　王 獻 楠
以上正本係照原本作成。
如對本判決上訴，須於收受判決正本送達後20日內向本院提出上
訴狀，並繳納上訴費及附具繕本。
中　　華　　民　　國　　94　　年　　10　　月　　17　　日
                                  書記官　蘇 玲 錦